臺灣高等法院臺南分院刑事判決　　　　　　　九十三年度上訴字第二一一號　 Ｃ
　　　上　訴　人
　　　即　被　告　甲　○　○　.
　　　　　　　　　　　　　　　.
　　　　　　　　　　　　　　　.
右上訴人因偽造文書案件，不服臺灣臺南地方法院九十二年度訴字第一三○九號，中
華民國九十三年二月十七日第一審判決（起訴案號：臺灣臺南地方法院檢察署九十二
年度偵字第九三○七號），提起上訴，本院判決如左：
      主      文
上訴駁回。
      事      實
一、甲○○前因違反肅清煙毒條例案件，經本院判處有期徒刑十八年確定，現仍在假
    釋中。詎甲○○仍不知悔改，於民國九十二年五月二十三日，以有前科不易謀職
    為由，向乙○○借取國民身分證欲找工作，致乙○○不疑有他，而將國民身分證
    借予甲○○，甲○○竟未經乙○○之同意，持上開國民身分證及自己之相片至臺
    南縣楠西鄉戶政事務所辦理換發國民身分證，並在換領國民身分證申請書貼上甲
    ○○自己之相片，使不知上情之承辦換發國民身分證業務之公務員，以為該相片
    即為乙○○本人，而製作不實之貼有「甲○○相片」之乙○○國民身分證一張，
    並持交甲○○，甲○○並在上開申請書上偽簽「乙○○」之署名二枚持之以行使
    ，交付承辦人員，表示確係乙○○本人申請並已領取該國民身分證，足生損害戶
    政機關戶政管理之正確性及乙○○。嗣乙○○於九十二年六月十八日，至上開戶
    政事務所辦理國民身分證遺失補發時，為戶政事務所人員察覺有異，而查獲上情
    。
二、案經臺南縣警察局玉井分局報告臺灣臺南地方法院檢察署檢察官偵查起訴。
      理      由
一、本件係經被告甲○○於原審法院當庭表示認罪，而以簡式審判程序加以審理，有
    原審九十三年二月三日審判筆錄附卷足憑，則依據刑事訴訟法第二百七十三條之
    二、同法第一百五十九條第二項之規定，不適用傳聞法則有關限制證據能力之相
    關規定，合先敘明。
二、右揭犯罪事實，業據被告甲○○於原審及本院審理時供承不諱，核與被害人乙○
    ○於警訊及檢察官偵查中所指述之情節相符，且有貼有「甲○○」相片之「乙○
    ○國民身分證」及換領國民身分證申請書影本各一份在卷足憑，互核相符，事證
    明確，被告犯行堪以認定。
三、查被告甲○○上開冒乙○○之名向臺南縣楠西鄉戶政事務所佯稱欲申請換發乙○
    ○之國民身分證，而以乙○○名義偽造填載換領國民身分證申請書，並偽簽「乙
    ○○」之署名各一枚於申請書上之「申請人欄」及「領證核章欄」，並將之持交
    承辦人員，使承辦人員陷於錯誤，誤認該申請書係乙○○人所申請，並將上開不
    實之事項，登載於其職務所掌之公文書即同前格式之國民身分證申請書上，並即
    製作貼有「甲○○相片」之乙○○國民身分證一張，交予甲○○，足以生損害於
    該戶政事務所業務管理之正確性及乙○○之權益。核其所為，係犯刑法第二百十
    四條之使公務員登載不實事項於公文書罪及第二百十六條、第二百十條行使偽造
    私文書罪，被告偽造私文書後持以行使，偽造私文書之低度行為為行使之高度行
    為所吸收，而偽簽「乙○○」署押二枚於上開申請書上係偽造私文書之階段行為
    ，均不另論罪。又被告行使偽造私文書之目的，係為使戶政機關承辦人員核發貼
    有「甲○○相片」乙○○國民身分證，而臺南縣楠西鄉戶政事務所承辦人員亦因
    而核發上開國民身分證一張予甲○○，是其所犯之行使偽造私文書罪與使公務員
    登載不實罪之間，有方法、目的之手段關係，為牽連犯，應依刑法第五十五條規
    定，從一重罪即刑法第二百十六條、二百十條之行使偽造私文書罪處斷。公訴人
    雖未就被告提供不實之身分資料予戶政事務所承辦人員，使不知上情之承辦換發
    國民身分證業務之公務員，以為該「甲○○」相片即為乙○○本人，而製作不實
    之貼有「甲○○」相片之乙○○國民身分證一張，並持交甲○○之犯行，提起公
    訴，然檢察官就犯罪事實一部起訴，其效力及於全部，本件被告上開提供不實相
    片使公務員登載不實之犯罪部分，與前揭論罪科刑之行使偽造私文書部分，有牽
    連犯之關係，已如前述，本院自應就屬於裁判上一罪之使公務員登載不實罪之部
    分，一併加以裁判，附此敘明。
四、原審法院因認被告犯行事證明確，適用刑法第二百十六條、第二百十條、第二百
    十四條、第五十五條、第四十一條第一項前段、第二百十九條、第三十八條第一
    項第二款、罰金罰鍰提高標準條例第一條前段、第二條之規定，並審酌被告目前
    仍因案假釋中，卻不思悔改再犯本案，惟其犯罪之動機及目的旨在謀職，並無不
    法之用途，所生危害尚屬輕微及已與被害人乙○○達成和解，有和解書二紙在卷
    可佐，且犯罪後坦承犯行，態度良好等一切情狀，爰從輕量處有期徒刑參月，並
    諭知如易科罰金之折算標準。換領國民身分證申請書上所貼「甲○○相片」一張
    ，為被告所有，供本件犯罪所用之物，應依刑法第三十八條第一項第二款之規定
    宣告沒收。上開申請書上之「申請人欄」及「領證核章欄」上偽簽之「乙○○」
    署名各一枚，應依刑法第二百十九條，均予沒收。另補發之貼有「甲○○」相片
    之乙○○國民身分證，雖為被告因犯罪所得之物，惟已由被告交還被害人甲○○
    ，並於九十二年六月十八日甲○○欲申請換發身分證時由戶政機關收回依相關行
    政程序處理，業據被告供承及被害人乙○○指述在卷，且非屬違禁物，就其上之
    「甲○○」照片爰不另為沒收之諭知，並就後述五部分不另為無罪諭知。原審判
    決認事用法均無不合，量刑亦稱妥適，被告上訴意旨謂量刑過重，指摘原判決不
    當，並無可取，為無理由，應予駁回。
五、公訴意旨另以：
（一）被告甲○○上開未經乙○○之同意，持乙○○之國民身分證及自己之相片至臺
      南縣楠西鄉戶政事務所辦理換發國民身分證，係基於偽造特種文書國民身分證
      之犯意，致使不知上情之承辦換發國民身分證業務之公務員，以為該相片即為
      乙○○本人，而製作貼有「甲○○相片」之乙○○國民身分證一張，並持交甲
      ○○，因認被告涉有犯刑法第二百十二條之偽造特種文書罪之間接正犯之罪嫌
      。
（二）本件公訴人認被告甲○○涉有偽造特種文書國民身分證之犯行，係以被告之自
      白、被害人乙○○之指述、及換領之貼有「甲○○」相片之乙○○國民身分證
      一張為證。
（三）按犯罪事實應依證據認定之，無證據不得推定其犯罪事實，又不能證明被告犯
      罪者，應諭知無罪之判決，刑事訴訟法第一百五十四條、第三百零一條第一項
      分別定有明文。另按刑法第二百十二條之偽造證書罪，以無制作權之人冒用他
      人名義而制作該證書為必要。被告改名易姓，虛報戶口，領取國民身份證使用
      ，係冒頂他人使公務員為不實之登載，並非由無制作權人所偽造，不構成該條
      之偽造證書罪，最高法院四十一年台上字第一三八號判決可資參照。
（四）經查，公訴人固認被告甲○○涉有偽造特種文書國民身分證之犯行云云，但查
      身分證之換發及製作，僅戶政機關為有權之機關，被告上開提供乙○○之舊國
      民身分證及自己之相片，並於換領國民身分證申請書上填寫不實資料，致戶政
      事務所承辦人員陷於錯誤而換發貼有被告相片之乙○○國民身分證一張予被告
      之行為，揆諸前開說明，並不構成刑法第二百十二條之偽造特種文書罪，惟公
      訴意旨認此部分與前揭論罪科刑之行使偽造私文書罪間具有牽連犯之關係，屬
      裁判上之一罪，爰不另為無罪之諭知。
據上論結，應依刑事訴訟法第三百六十八條，判決如主文。
本案經檢察官羅清溪到庭執行職務。
中    華    民    國      九十三      年      四      月      十三      日
                                  臺灣高等法院臺南分院刑事第三庭
                                      審判長法官  陳    義    仲
                                            法官  陳    清    溪
                                            法官  宋    明    蒼
右正本證明與原本無異。
如不服本判決，應於判決送達後十日內向本院提出上訴狀，其未敘述理由者並應於提
出上訴狀後十日內向本院補提理由書（應附繕本)。
                                      法院書記官  余    素    美
中    華    民    國      九十三      年      四      月      十四      日
附錄法條：
刑法第二百十條：
偽造、變造私文書，足以生損害於公眾或他人者，處五年以下有期徒刑。
刑法第二百十四條：
明知為不實之事項，而使公務員登載於職務上所掌之公文書，足以生損害於公眾或他
人者，處三年以下有期徒刑、拘役或五百元以下罰金。
刑法第二百十六條：
行使第二百十條至第二百十五條之文書者，依偽造、變造文書或登載不實事項或使登
載不實事項之規定處斷。
